臺灣花蓮地方法院民事判決　九十四年度訴字第八八號
　　原　　　告　丙○○
　　訴訟代理人　吳美津律師
　　被　　　告　乙○○
右當事人間請求履行和解契約事件，本院於民國九十四年六月二十七日言詞辯論終結
，判決如左：
    主    文
被告應給付原告新台幣伍拾貳萬元及自民國九十三年十一月三十日起至清償日止，按
年息百分之六計算之利息。
被告應給付原告新台幣壹拾伍萬陸仟元及自民國九十四年四月十九日起至清償日止，
按年息百分之五計算之利息。
原告其餘之訴駁回。
訴訟費用由被告負擔二分之一；餘由原告負擔。
本判決第一、二項於原告以新台幣貳拾貳萬伍仟元供擔保後，得假執行。
原告其餘假執行之聲請駁回。
    事實及理由
一、原告主張：
    (一)被告乙○○與愛之船育樂事業股份有限公司（下稱愛之船公司）之實際負責人
      甲○○，因見當時花蓮觀光業日益繁榮，搶建民宿之風甚熾，竟共同意圖為自
      己不法之所有及基於概括犯意，就坐落於花蓮縣豐濱鄉○○段一四八之一、一
      四七地號之土地，印製失實之「推案企劃書」，共同以愛之船公司名義，推出
      案名為「石梯坪渡假村」預售房地案，訛稱標榜為「獨棟別墅」，嗣後於未通
      知原告並取得原告之同意下，即逕行變更設計，將「獨棟別墅」改為「房間」
      ，以增加不法利潤，復在未經原告同意之下，竟擅自持前開原告留存於愛之船
      公司之印章或盜刻印章，以原告及其他承購戶之名義，前往花蓮縣政府城鄉發
      展局建築管理課辦理起造人名冊，為不實之登載，足以生損害於原告及花蓮縣
      政府城鄉發展局建築管理課登記之正確性，並以原告名義對外與永全營造工程
      公司簽訂工程合約，由原告等負擔工程款給付之義務，使原告蒙受財產上之重
      大損害，涉犯刑法偽造文書、背信、詐欺等罪責，故原告前具狀向花蓮地檢署
      提起刑事告訴在案（案號為九十三年度發查偵字第五三六號）。嗣被告乙○○
      委託他人協談和解事宜，原告為息訴寧人而答允和解，並具狀撤回告訴，兩造
      於民國九十三年七月十日進行和解，均在各自委請律師陪同之下，於花蓮中信
      飯店簽立「和解契約書」，約定被告應全額返還原告已支付之買賣價款，新台
      幣（下同）七十八萬元，及分二期付款，即於和解書簽立之日，由被告開立
      票載發票日為九十三年七月二十日、票載金額二十六萬元之支票一張及系爭
      票載發票日為九十三年十一月三十日、票載金額五十二萬元之支票一張，同
      額保證本票二張，當場交予原告收執。然上開第一張支票兌現後，原告屆期提
      示系爭支票竟遭退票，且已被銀行列為拒絕往來戶，嗣屢經催討，被告亦置之
      不理，毫無清償誠意；又依據兩造簽立之「和解契約書」第六條約定：「甲方
      、乙方、丙方同意，倘未依前揭內容履行，應賠償對方一百萬元之懲罰性違約
      金」，今被告無法如期清償票款，和解契約之義務顯然未能履行，且被告於系
      爭支票屆期退票前，無償移轉手上之不動產予自己配偶侯伯韜，且大量賣清手
      上高價值之上市公司持股，顯然惡意不履行和解契約義務，則依雙方前開之約
      定，自應賠償原告一百萬元之懲罰性違約金，為此，爰依票據及和解契約之法
      律關係提起本件訴訟。
    (二)對被告抗辯之陳述：當初是被告主動提出要和解，簽約當時有律師在場，被告
      如有意見，當天就可修改，和解契約書中許多修正部分，均是魏律師修改；系
      爭和解契約之簽立是在經兩造、雙方律師之同意、確定，並經代理人李東樑事
      先詳實轉知被告之情形下，且被告有自由刪減、修改權，被告辯稱遭脅迫、掉
      包，均是謊言。原告否認有看過被告所提第一、二份和解契約書，起造人後來
      變更為被告，開發之上開土地亦登記在被告名下，足見被告不只是保證人。檢
      察官不起訴的理由是因為兩造已達成和解，所以原告撤回告訴，沒有想到原告
      撤回不久，且在取得建物起造人名義之後，又不依約履行，並惡意脫產，應依
      契約賠償一百萬元懲罰性違約金。被告其餘所述，原告均否認之。
    (三)並聲明：
      (1)被告給付原告五十二萬元，及自九十三年十一月三十日起至清償日止，按年
        息百分之六計算之利息。
      (2)被告應給付原告一百萬元，及自書狀繕本送達翌日（即九十四年四月十九日
        ）起至清償日止，按年息百分之五計算之利息。
      (3)原告願供擔保，請准宣告假執行。
二、被告則辯稱：
    (一)此為石梯坪渡假村合作投資案，非借貸關係，原告係與愛之船公司簽約，而被
      告為購買戶之一，僅因在不願意配合退出的情形下被捲入此風波，目前工程已
      完成至百分之九十五，原告處心積慮構陷此案，行文至花蓮縣政府建管課、政
      風室、台灣省建築公會、法務部調查局東部機動組，並誣陷李耀昇建築師，使
      其心生畏懼，導致工程因此受影響而無法順利進行，並構陷被告，被告為顧全
      大家權益，要求愛之船公司以個人為起造人，竟被扭曲事實為被告欲使原告背
      負起造之債務，對被告提偽造文書、冒用印章、背信及詐欺之告訴，且去函被
      告服務單位，意圖造成公司對被告之誤解而影響被告現有職務，幸公司明察後
      不採信其控訴。
    (二)和解契約書均為原告律師所擬，原和解契約第二份內容充分載明貸款預計六個
      月內（即至九十四年一月十日前）核撥下來即優先清償，並於價款清償後，將
      支票、本票返還被告，而非供其兌現使用，該份和解契約書並經原告律師及愛
      之船聘請之魏辰州律師確認後定版，豈料，和解當天原告意圖不軌，提出第三
      版的和解契約書，被告在一時失察及原告律師誤導情況下，而簽下該份和解契
      約書，現場愛之船公司要求在和解書中應賠償乙方每人一百萬元懲罰性違約金
      更正為對方（即共同之九人）一百萬元之懲罰性違約金，故原告所提應賠償每
      人一百萬元懲罰性違約金與原達成協議內容不符，被告係因輕率、無經驗，以
      為最後簽立的乃是雙方原先同意以全體九人共負一百萬元懲罰性違約金之版本
      ，至被告生無法預知之損害（原評估違約金總額最高為一百萬元，現因技術性
      契約切割，使違約金膨脹至九百萬元），依情形顯失公平，特依民法第七十四
      條第一項規定，請鈞院撤銷該和解契約，若認定無撤銷之要件，亦聲請減輕被
      告應給付之違約金為十一萬一千一百元（一百萬元除以九人所得）。又被告係
      因有刑事問題，不得已始簽和解書。
    (三)原告明瞭被告被強行置入保證人，且被告在和解現場一再強調餘款唯有在順利
      取得銀行貸款同時才能優先償還，原告律師答允在兌現日前在知會情形下，可
      再予展延，未料兌現日前，愛之船公司律師通知因天候關係，請其展延，原告
      卻執意兌現，使被告信用破產，對被告造成難以彌補之傷害。
    (四)被告並未惡意脫產，其將土地及房屋過戶給先生是因為其將房屋出租給安泰公
      司，如房地有糾紛，安泰公司不願再跟其承租，會影響其還債能力，並因為愛
      之船公司未依約履行對其之承諾，而房屋須繼續蓋，導致其週轉困難而將股票
      出售。
    (五)本件原告就對被告之五十二萬元債權，已經法院判決確定，並聲請強制執行，
      扣押被告薪資及其他責任財產，有台灣台北地方法院九十四年度執助字第一三
      二一號案件可稽，故原告請求被告給付五十二萬元部分，違反一事不再理之原
      則，應予駁回。目前台灣台北地方法院有扣押被告之薪水，鈞院亦有扣押被告
      之帳戶。
    (六)並聲明：原告之訴駁回。
三、兩造不爭執之事實：
    (一)被告有於系爭和解契約書簽名，並簽發系爭支票，原告屆期提示系爭支票遭退
      票。
    (二)兩造就系爭和解書所約定之違約金為懲罰性違約金。
四、得心證之理由：本件兩造所爭執之處，應在於(一)本件是否有違一事不再理原則？
    (二)被告是否遭脅迫或詐欺而在系爭和解契約書上簽名？有無民法第七十四條第一
    項之適用？(三)原告有無同意延期清償？(四)本件和解契約書所約定懲罰性違約金是
    否過高？茲分述如下：
    (一)經查：原告係持發票人為被告、發票日為九十三年七月十日、面額五十二萬元
      、到期日九十三年十一月三十日之本票向本院聲請本票予強制執行，經本院以
      九十三年度票字第一二一四號裁定准許並確定後，向本院執行處聲請強制執行
      ，並囑託台灣台北地方法院、台灣台南地方法院強制執行等情，業經本院調閱
      本院九十四年度執字第一四五一號全卷核閱無訛，是本件並無重複起訴之情形
      ，被告此部份抗辯，實不足取。
    (二)原告主張之事實，業據其提出和解契約書、支票及退票理由單為證。被告對其
      有簽發系爭支票及於和解契約書上簽名一事並不爭執，惟以前詞置辯，並提出
      股東大會會議記錄、石梯坪渡假村合作契約書、石梯坪股東大會二、吳美津律
      師事務所函、檢察官不起訴處分書、刑事告訴狀、信函、存證信函、和解契約
      書三份為證。經查：證人魏辰州律師於另案證稱：其是甲○○的法律顧問，其
      協助他到場簽和解契約書，和解契約書是原告提出，到場後，被告就和解內容
      一部分有意見，所以有修正，和解契約書第六條依照原來原告所提出之和解內
      容，兩方義務並不對等，只課被告有義務，所以才修正為兩方都有義務，從文
      字來看，所謂對方應該是指個別和解契約的各別契約當事人，當時在場和解的
      人都對和解契約內容都同意才簽名，簽立和解契約書當時，無和解契約當事人
      遭強暴脅迫才簽立之情形等語，證人李東樑亦證稱：和解當時我有在場，當時
      兩方同意先給付三分之一的錢，剩下三分之二原告方面希望早點拿到，經現場
      協商敲定十一月三十日，協調和解過程，系爭和解契約書有拿出來討論，討論
      定案內容就如同系爭和解契約，系爭和解契約是經過三方確認內容後始同意簽
      立等語，此有言詞辯論筆錄一份在卷可參（本件原告律師代理原告及多位當事
      人於系爭和解契約書簽立當天，與被告各別簽立和解契約書，和解契約書之內
      容大致相符，現由各當事人委託原告訴訟代理人各別提出訴訟，此可由上開言
      詞辯論筆錄及被告所提和解契約書乙方為蔡靜文之和解契約書可知）。是被告
      抗辯：其係遭脅迫及受原告訴訟代理人詐欺不知違約金內容不同之情形下而簽
      約云云，實不足採。至被告雖要求原告提出和解當天之錄音帶為證，然為被告
      所拒絕，但本院認依據上開證人之證詞已足證明原告之主張為真，是被告亦無
      提出之必要。
    (三)被告雖主張其係輕率、無經驗而簽立系爭和解契約書，及原告有同意延展云云
      。然依據上開證人之證詞，足見兩造係經討論，並確認內容，且約定被告應於
      十一月三十日給付剩下三分之二款項後，被告始簽訂系爭和解契約書，被告復
      未提出任何證據證明此部份，其此部份之抗辯，亦不足取。
    (四)按約定之違約金過高者，法院得依民法第二百五十二條酌減至相當之數額，此
      於懲罰性違約金之情形亦有適用。惟違約金是否相當仍須依客觀事實、社會經
      濟狀況、當事人所受損害及債務人若能如期履行債務時，債權人可享受之一切
      利益，以為酌定標準（最高法院九十三年度台上字第二二二六號、九十三年度
      台上字第一八一二號判決可參）。又按就約定違約金過高之事實，應由主張此
      項有利於己事實之債務人負舉證責任，最高法院九十二年度台上字第六九七號
      判決亦可參照。經查，依和解契約書之內容可知，原告係與訴外人愛之船公司
      解除購買土地及預售屋之契約，愛之船與被告同意全額返還原告已支付之買賣
      價金七十八萬元。而依原告主張，被告已給付二十六萬元，餘款五十二萬元之
      系爭支票遭退票，此亦為被告所不爭執，是兩造約定之違約金竟高於被告之未
      付款五十二萬元，明顯過高。被告抗辯應予酌減，自屬有據。又參以原告之損
      失應在於其本在九十三年十一月三十日（系爭支票的發票日）可取得五十二萬
      元款項，而迄今尚未取得，致其無法利用該筆款項以取得相當之利潤，是本院
      認以未付金額十分之三計算違約金為適當，因此，被告應給付原告之違約金為
      十五萬六千元，原告逾此部份之請求，尚屬無據，應予駁回。
    (五)再被告雖抗辯原告業已聲請強制執行，並扣押其薪資及存摺帳戶云云。然原告
      主張：其繳納四千一百六十元之強制執行費，目前僅扣到三千八百二十六元，
      抵充執行費尚有不足等語。經本院調閱本院九十四年度執字第一四五一號清償
      票款執行卷宗可知，原告繳納之執行費用為四千一百六十元，目前本院執行處
      已同意原告向保證責任花蓮第一信用合作社收取二千三百八十元、向合作金庫
      股份有限公司花蓮分公司收取一千四百四十六元，另本院執行處於九十四年六
      月十日始發函台灣台北地方法院可逕發債權移轉命令與債權人（即原告），之
      後並無台灣台北地方法院回覆之資料，被告亦無法提出原告業已領取薪資或扣
      押款之證據，是原告上開之主張，應堪採信。
    (六)綜上，原告主張依票據關係及和解契約，請求被告給付五十二萬元及自九十三
      年十一月三十日起至清償日止，按年息百分之六計算之利息，及請求被告給付
      十五萬六千元及自九十四年四月十九日起至清償日止，按年息百分之五計算之
      利息，為有理由，應予准許；逾此範圍，則屬無據，應予駁回。原告陳明願供
      擔保，請求宣告假執行，就其勝訴部分，核無不合，爰酌定相當之擔保金額宣
      告之；至原告敗訴部份，因訴之駁回而失所依附，不予准許。
五、本件事證已臻明確，兩造其餘主張、陳述及所提之證據暨攻擊防禦方法，核與本
    件判決之基礎不生影響，爰不一一詳予論述，併此敘明。
六、訴訟費用負擔之法條：民事訴訟法第七十九條。
中　　　華　　　民　　　國　　九十四　　年　　　七　　　月　　 十一　　 日
                                  台灣花蓮地方法院民事庭
　　　　　　　　　　　　　　　　　　　法　　　官　李世華
右為正本係照原本作。
如對本判決上訴，須於判決送達後廿日內向本院提出上訴狀（應抄附繕本）。
中　　　華　　　民　　　國　　九十四　　年　　　七　　　月　　 十二　　 日
　　　　　　　　　　　　　　　　　　　法院書記官　詹益盛
